臺灣高雄地方法院刑事判決　　　　　　　99年度易字第1970號
公　訴　人　臺灣高雄地方法院檢察署檢察官
被　　　告　王成福
選任辯護人　林樹根律師
　　　　　　邱麗妃律師
上列被告因偽造文書案件，經檢察官提起公訴（99年度偵字第14
186 號），本院判決如下：
    主  文
王成福無罪。
    理  由
一、公訴意旨略以：被告王成福原為中聯不動產鑑定股份有限公
    司（下稱中聯公司）之估價師，為從事業務之人。緣中聯公
    司於民國89年間受亞太隆鋼鋼鐵股份有限公司（下稱亞太公
    司）之委託，鑑定該公司電弧爐等機器設備之價值，中聯公
    司即指派王成福於89年8 月17日赴高雄市○鎮區鎮○路7 號
    亞太公司廠房實地堪估，由亞太公司財務部課長戴克昌領勘
    ，亞太公司並提供機器之買賣合約書、付款發票等憑証，供
    王成福現場勘查機器設備之數量及安裝情形。王成福明知該
    鑑定之原因，係因亞太公司申請貸款，該貸款案由當時之交
    通銀行（已與兆豐國際商業銀行合併，存續者為兆豐國際商
    業銀行）主辦，而與第一商業銀行（下稱第一銀行）苓雅分
    行、彰化商業銀行（下稱彰化銀行）三民分行、中國農民銀
    行前鎮分行（起訴書誤載為高雄分行，應予更正）及中央信
    託局成功分局辦理聯貸，其中用於購置國產自動化機器設備
    之貸款，應依設備安裝之進度，憑主辦行認可之用款憑証6
    成核撥，故該次鑑定之目的即在如實顯示亞太公司所購買之
    機器設備之安裝進度與時值，以供上開銀行作為核撥貸款之
    依據，且明知亞太公司向錦電企業股份有限公司（下稱錦電
    公司）所購買之45噸電弧煉鋼爐，雖約定買賣價金為新臺幣
    （下同）5200萬元，然錦電公司於89年間僅運交爐體、爐蓋
    、水盤、作業平台、旋蓋機構、吊蓋機構、傾爐機構、傾爐
    搖台、變電所高壓盤及24KV高壓電纜線等部分組件至亞太公
    司廠房內，尚未安裝完成，且尚有電極升降機構及油壓組合
    、銅匯流排、電極升降操作桌及控制盤、爐用變壓器室、高
    壓盤4 個、裝於爐用變壓器室之電容器及電抗器等未交付，
    亞太公司所提供給王成福之購置憑証亦僅有3 張發票，含營
    業稅之金額共3544萬元，王成福勘估完畢後，即於業務上製
    作（89）聯鑑字第890344號財產時值勘估鑑定報告，於動產
    機械設備勘估查證表第5 項電弧爐設備之「數量與原明細及
    憑證是否相符欄」內，其明知安裝尚未完成，數量不符，竟
    仍記載「相符」；於附表二之「本公司估價」欄內，其明知
    該電弧爐總價為5200萬元，但尚未安裝完成，且購置憑証僅
    有萬元，竟記載「52,000,000」，並註記：「本案標的經本
    公司查核其相關購置憑證，尚屬合理可信」，並將該內容不
    實之鑑價報告交付主辦聯貸案之交通銀行高雄分行以行使，
    使該行誤認該45噸電弧爐己全部安裝完成，並已有5200萬元
    之時值，而核撥貸款，足生損害於參與聯貸之交通銀行、中
    國農民銀行、彰化銀行、第一銀行及中央信託局。亞太公司
    貸得上貸款後，於93年間即未依約付息，積欠本息共6 億餘
    元，由台灣金融資產服務股份有限公司（下稱台灣金服公司
    ）將此不良債權公開標售，並製發附有上開鑑價報告之債權
    資料予投標者，靖禾貿易有限公司赴亞太公司之廠房查看上
    開不良債權之擔保品，始發現擔保品其中之45噸電弧爐並未
    安裝完成，與冊內所附之上開鑑價報告記載不符，因認被告
    涉犯刑法第216 條、第215 條行使業務登載不實文書罪嫌等
    語。
二、按犯罪事實應依證據認定之，無證據不得認定犯罪事實，刑
    事訴訟法第154 條第2 項定有明文。而刑法第215 條所謂業
    務上登載不實之文書，乃指基於業務關係，明知為不實之事
    項，而登載於其等業務上作成之文書而言。
三、訊據被告王成福固不否認其任職於中聯公司時，曾於上開文
    書中為前述記載，惟堅詞否認有何登載不實之行為及故意，
    辯稱：該鑑定書所載電弧爐價值是預估機器設備能正常作業
    之價值，而估計5200萬元；該電弧爐之「數量與原明細及憑
    證是否相符欄」之欄位，因明細上寫1 套，現場亦確實有1
    套設備，故記載相符，並無登載不實之情形；辯護人另辯稱
    ：該鑑價之目的係要瞭解亞太公司購買機器設備之時值為何
    ，作為設定動產抵押之估算依據，非計算現狀之價值而核撥
    貸款等語。經查：
 (一) 本判決所引用之證據資料（詳後引用之各項證據），其中係
    屬傳聞證據部分，縱無刑事訴訟法第159 條之1 至第159 條
    之4 或其他規定之傳聞證據例外情形，亦因被告、辯護人及
    檢察官均未於言詞辯論終結前對證據之證據能力聲明異議，
    而視為同意作為證據使用；本院審酌卷內並無事證顯示各該
    陳述之作成時、地與週遭環境，有何致令陳述內容虛偽、偏
    頗之狀況後，亦認為適當，依刑事訴訟法第159 條之5 第1
    項之規定，為傳聞法則之例外，應有證據能力，合先敘明。
 (二) 被告於擔任中聯公司估價師期間，因中聯公司受亞太公司委
    託鑑定機器設備之價值，被告經中聯公司指派，於89年8 月
    17日，在亞太公司財務部課長戴克昌領勘下，至亞太公司位
    於高雄市○鎮區鎮○路7 號之廠房勘查其機器設備，亞太公
    司人員亦提供機器設備之買賣合約書、發票等供被告參考，
    關於該次勘驗之標的電弧爐設備，買賣契約金額為5200萬元
    ，亞太公司提供之發票共有3 張，供應商均為錦電公司，發
    票日期分別為89年2 月22日、89年3 月27日、89年5 月30日
    ，發票號碼及品名分別為YZ00000000之「電弧煉鋼爐設備10
    ％訂金」、ZX00000000之「電爐煉鋼爐設備第二期款」及AV
    00000000之「電弧煉鋼爐設備第三期款」，發票金額（含營
    業稅）各為546 萬元、1260萬元及1638萬元，共計3544萬元
    。被告於其製作之（89）聯鑑字第890344號財產時值勘估鑑
    定報告之動產機械設備及工具鑑價表第5 項「電弧爐設備」
    之「數量」記載「1 」，於「數量與原明細及憑證是否相符
    」欄內，記載「相符」（亞太隆剛鋼鐵股份有限公司聯貸債
    權（下冊）第612 頁；本院審易字卷第72頁背面），而於該
    報告附表二（製造廠商及廠牌金額分配百分比）標的名稱為
    電弧爐設備之「本公司估價（NT＄）」欄內，記載「52,000
    ,000」，該附表下方另記載「本案標的，經本公司查核其相
    關購置憑證，尚屬合理可信，逕為引用參考；而上表製造廠
    商金額分配百分比在10％以上者，純屬設備規模較大且相關
    配件購置較多之故，各項單價均尚在合理範圍之內」等語（
    亞太隆剛鋼鐵股份有限公司聯貸債權（下冊）第616 頁；本
    院審易字卷第74頁背面）之事實，有（89）聯鑑字第890344
    號財產時值勘估鑑定報告在卷可稽，另有YZ00000000號、ZX
    00000000號、AV00000000號統一發票影本各1 張（他字卷第
    18、19頁）及被告提供之報告電子檔明細（偵卷第7 、8 頁
    ）附卷可查，亦為被告所坦認，上開事實首堪認定。
 (三) 公訴意旨雖以被告明知該次鑑定之目的在於供如實顯示亞太
    公司所購買機器設備之安裝進度與時值，俾使銀行依認可之
    用款憑證6 成核撥貸款，認被告有業務登載不實之主觀犯意
    ，惟亞太公司曾於89年3 月7 日檢列品名為「電弧煉鋼設備
    1 套訂金10％」之YZ00000000號發票等資料，函請交通銀行
    東高雄分行撥貸聯貸案乙項購置自動化機器設備優惠貸款機
    器之款項，並依該發票未稅金額520 萬元之6 成，撥款該部
    分之款項312 萬元，交通銀行東高雄分行依亞太公司來函之
    申請，即發函彰化銀行三民分行、第一銀行苓雅分行、中央
    信託局成功分局、農民銀行前鎮分行依聯貸案內容撥款；89
    年6 月8 日，亞太公司檢列品名為「電弧煉鋼設備1 套第三
    期」、發票號碼為AV00000000號之發票等資料，向交通銀行
    東高雄分行申請聯貸案乙項購置自動化機器設備優惠貸款第
    8 期國產機器之款項，並依該發票未稅金額之6 成計算該部
    分之貸款金額936 萬元，交通銀行東高雄分行亦依據亞太公
    司之來函，通知彰化銀行三民分行、第一銀行苓雅分行、中
    央信託局成功分局、農民銀行前鎮分行撥款此有亞太公司89
    年3 月7 日（八九）亞字第8903071 號函（本院審易字卷第
    86頁）、交通銀行東高雄分行89年3 月10日交東高字第八九
    二七六０００九六號函（本院審易字卷第85頁）、亞太公司
    89年6 月8 日（八九）亞財字第8906081 號函（本院審易字
    卷第93頁）、交通銀行東高雄分行89年6 月13日交東高字第
    八九二七六００二０四號函（本院審易字卷第92頁）可資證
    明，且亞太公司於上開2 次申請核撥貸款之間，另曾於89年
    4 月9 日去函交通銀行東高雄分行，申請撥貸聯貸案乙項購
    置自動化機器設備優惠貸款第8 期國產機器之款項共1924萬
    元，此有亞太公司89年4 月9 日（八九）亞財字第8904001
    號函（本院審易字卷第88頁）為證，亞太公司雖未檢具該次
    申請撥貸所依據之發票，惟亞太公司於89年3 月27日取得向
    錦電公司購置「電弧煉鋼設備1 套第2 期」、未稅金額1200
    萬元、含營業稅總額1260萬元之發票，此已認定如前，該次
    申請之金額1924萬元，亦高於「電弧煉鋼設備1 套第2 期」
    不含營業稅之金額1200萬元之6 成，是亞太公司89年4 月9
    日申請核撥貸款之內容，極有可能包含「電弧煉鋼設備1套
    第2 期」之費用。惟被告係89年8 月17日方對亞太公司之電
    弧煉鋼設備等機器設備鑑價，當時該聯貸案之銀行團早已依
    「電弧煉鋼設備1 套訂金10％」及「電弧煉鋼設備1 套第三
    期」之金額6 成撥款予亞太公司，公訴意旨謂該鑑定之目的
    係在使銀行依用款憑證之6 成核撥貸款，應容有誤會。
 (四) 而依據上開聯貸案之內容，申請之項目共分為甲（中期購置
    自動化機器放款，購置自動化機器設備優惠貸款第8 期，進
    口機器）、乙（中期購置國產自動化機器放款，購置自動化
    機器設備優惠貸款第8 期，國產機器）、丙（其他中期放款
    ，購置國內外機器設備及其附屬設備貸款）、丁（中期開發
    性配合資金擔保放款）、戊（中期污染防制設備放款，民營
    事業污染防制設備低利貸款第5 期）等5 項，該5 項之額度
    、利率、期限均有不同，此有聯合放款合約在卷可稽（亞太
    隆剛鋼鐵股份有限公司聯貸債權（上冊）第274 至278 頁）
    。被告所鑑價之電弧爐設備，係屬於該聯貸案之乙項貸款下
    之項目，此已如前述。而依照該聯合放款合約第1 條對放款
    條件之約定，乙項之國產機器設備得一設備安裝進度憑主辦
    行認可之用款憑證六成撥貸，惟應保留二成尾款，俟設備安
    裝完妥，經鑑價並辦妥抵押權設定手續後，依鑑價與用款憑
    證孰低六成核撥。如鑑價金額之六成低於撥貸金額時，其差
    額部分應立即償還甲方（亞太隆剛鋼鐵股份有限公司聯貸債
    權（上冊）第280 頁）。被告於89年8 月17日就亞太公司之
    機器設備鑑價，鑑定標的物之時值總價為000000000 元，此
    有機器設備鑑價報告可憑（本院審易字卷第66頁），亞太公
    司則於89年9 月6 日與交通銀行成立動產抵押契約，其動產
    擔保交易登記標的物之估價總額亦為272,145,875 元，此有
    交通銀行動產抵押契約可考（本院審易字卷第61至65頁）。
    以此時序之相符，及鑑價金額與動產抵押標的物金額之完全
    一致，被告受託為鑑價，其目的係在作為聯貸案下乙項國產
    機器設備辦理抵押權擔保物價格之估計，應堪認定。
 (五) 而交通銀行東高雄分行辦理撥付貸款及簽發保證文件之過程
    中，亦曾保留尚未撥款之額度4000萬元，而俟機器鑑價設定
    抵押完成後再撥尾款（本院審易字卷第44頁），是交通銀行
    東高雄分行之聯貸案經辦人員確有依循上開聯合放款合約之
    約定，保留國產機器設備貸款之2 成尾款，於鑑定價格並辦
    妥抵押權設定後方放款，此亦與中華民國銀行商業同業公會
    全國聯合會所稱，銀行對借款人所需之資金，一般會先以無
    擔保貸款方式承作，俟機器設備安裝完成並辦妥抵押權設定
    手續後，再轉成擔保貸款等情相符（本院卷第10頁）。被告
    鑑價之目的，既應在於作為估計抵押權擔保物價值之用，其
    鑑定標的之時值應以安裝前或安裝完後之價值作為鑑定依據
    乙節，自應本於該鑑定目的決定。查稱動產抵押者，謂抵押
    權人對債務人或第三人不移轉占有而就供擔保債權之動產設
    定動產抵押權，於債務人不履行契約時，抵押權人得占有抵
    押物，並得出賣，就其賣得價金優先於其他債權而受清償之
    交易（動產擔保交易法第15條參照）。而機器設備之契約金
    額，當能反映該機器設備之市場價格，以機器設備買入之契
    約金額估計該機器設備作為抵押物之價值，非屬無據，亦不
    至於有違其鑑價之目的。是被告以電弧爐之契約金額5200萬
    元，認定其價格為5200萬元，尚難認有何登載不實之可言。
    矧依前開聯合放款合約放款條件之約定，各參貸銀行得依照
    抵押物鑑價及用款憑證低者之6 成核撥貸款，足認抵押物之
    鑑價與發票等用款憑證，本非必然一致，被告未依照其鑑價
    時發票金額即用款憑證之總和認定抵押物之時值，而參考其
    契約金額認定價格，又說明其係查核相關購置憑證後，引用
    參考而決定估價金額，並未表示該鑑價金額即發票金額之總
    和，難遽其認定有何瑕疵，或有何不實可言。
 (六) 再者，對該聯貸案之債權人而言，因債務人即亞太公司會依
    照購置及安裝機器設備之進度申請撥貸，其對於亞太公司機
    器設備安裝進度如何，是否已安裝完成，自非一無所悉，亞
    太公司委託中聯公司鑑價之時，乙項購置國產機器設備之貸
    款尚未全數撥款，是債權人當可據此知悉亞太公司之國產機
    器設備並未全數安裝完成。況如債權人有瞭解亞太公司機器
    設備安裝進度之必要，其至現場察看已足，亦可要求亞太公
    司人員提供相關資料供其查核，似無要求亞太公司委託估價
    師鑑價之必要。對被告而言，其何時至亞太公司勘查，係經
    委託人亞太公司指定，並非伊所能決定（參本院卷第32頁）
    ，其所估價之標的既係機器設備，該設備又會隨時間之進行
    ，因安裝進度、保養狀況、折舊等因素影響其價值，且因亞
    太公司向錦電公司買受電弧爐之價格，除包括有形之機器設
    備外，亦包含提供安裝等勞務之費用（他字卷第14頁背面、
    第20頁背面），迄被告至亞太公司估價為止向錦電公司取得
    之3 張發票金額總計雖有3544萬元，該金額亦包括百分之5
    之營業稅，是即便以被告鑑價時為止電弧爐設備之3 張發票
    總金額3544萬元作為該電弧爐之估價，而在該未完成安裝之
    階段即發生需拍賣該電弧爐設備之情形，亦殊難認該電弧爐
    之拍賣價格可有3544萬元之高。反之，如認電弧爐設備既未
    安裝完成，即無價值可言，而估計其價格為零，又有悖於該
    未安裝完成之機器設備仍可變賣而有一定之價值之事實，故
    在機器設備未安裝完成前，應如何估計其價值，應係根據估
    價者之經驗，本於專業，考量市場供需、折舊、保養狀況等
    因素，而參考市價、合約金額、已取得之發票等相關資料、
    憑證間決定，被告以電弧爐合約之金額，預估完成時之價值
    ，雖在日後無法完成安裝之情況下，其估價與該機器設備變
    賣所能得之金額可能有其差異，惟此亦僅是被告之估價方式
    是否恰當之問題，難以遽以業務登載不實罪相繩。被告在核
    對相關發票及契約後，估計該電弧爐為5200萬元，非與其鑑
    價之目的全然不符，應尚屬公允，被告於電弧爐設備之「本
    公司估價（NT＄）」欄記載「52,000,000」，自不構成業務
    登載不實罪。
 (七) 而被告於動產機械設備勘估查證表第5 項電弧爐設備「數量
    與原明細及憑證是否相符」欄記載「相符」，並於該項目之
    數量欄記載「1 」，故其所謂數量與原明細憑證是否相符之
    意義，應即確實有1 套電弧爐設備之意。查錦電公司確實有
    銷售45頓電弧爐予亞太公司，且按照工程進度分期交付發票
    請款，共交了爐體、爐蓋、水盤、作業平台、旋蓋機構、吊
    蓋機構、傾爐機構、傾爐搖台等，此均經證人即錦電公司董
    事長特別助理王禎徽證述明確（他字卷第14頁背面、第15頁
    ），迄被告鑑價之89年8 月17日時，錦電公司已開立YZ0000
    0000號、ZX00000000號、AV00000000號等3 張統一發票予亞
    太公司，且該3 張發票之銷售品名分別為電弧爐設備之訂金
    、第2 期、第3 期費用，被告鑑價當時，亞太公司之工廠內
    確實有電弧爐設備，僅係尚未安裝完成等情，應屬實在。而
    以上開發票之內容，雖係按工程進度分期開立，惟其數量欄
    均記載「1 套」（他字卷第18、19頁），足認對此種未竣工
    之機器設備，仍以「1 套」描述其數量，應與交易常規相符
    ，被告於「數量與原明細及憑證是否相符」欄記載「相符」
    ，於數量欄記載「1 」，尚難稱有何出入。檢察官雖以被告
    之記載無法正確表達該電弧爐尚未安裝完成之狀況，惟被告
    就其所勘估之其他標的，均有在「運轉使用情形」之欄位中
    「正常運轉中」、「試車中」或「空置未使用」之項目前打
    勾，在「保養維護情形」之欄位，則分別在「維護情形良好
    」、「維護情形普通」、「維護情形欠佳」之項目前勾選，
    唯獨在電弧爐設備之「運轉使用情形」及「保養維護情形」
    下未在任何項目前打勾（參本院審易字卷第72至73頁），被
    告稱因所使用者為中聯公司制式之報告書表格，其係刻意以
    不打勾之方式表示該電弧爐設備還未符合得以評估是否正常
    運轉及維護狀況之條件，亦即非屬正常運轉、試車或空置未
    使用之狀況，而還在持續安裝中，尚非不可採信。是被告為
    如上之記載，應與業務登載不實之要件有間。被告完成機械
    設備鑑價報告後，將之交付予交通銀行以行使之，亦不構成
    行使業務登載不實文書罪。
四、綜上所述，檢察官所舉之證據不足以證明被告確有行使業務
    登載不實文書之犯行。此外，復查無其他積極證據足資認定
    被告確有起訴書所載業務登載不實暨行使該等不實文書之犯
    行，既不能證明被告犯罪，揆諸前開法條之規定，依法自應
    為被告無罪之諭知。
據上論斷，應依刑事訴訟法第301條第1項，判決如主文。
本案經檢察官吳昇峰到庭執行職務。
中    華    民    國   100    年    1     月    31    日
                  刑事第一庭    法  官  蔡書瑜
以上正本證明與原本無異。
如不服本判決應於收受送達後10日內向本院提出上訴書狀，並應
敘述具體理由；如未敘述上訴理由者，應於上訴期間屆滿後20日
內向本院補提理由書（均須按他造當事人之人數附繕本）「切勿
逕送上級法院」。
中    華    民    國   100    年    1     月    31    日
                                書記官  林玉珊